【裁判字號】    98,訴,397
【裁判日期】    991029
【裁判案由】    土地所有權移轉登記等
【裁判全文】
臺灣花蓮地方法院民事判決               98年度訴字第397號
原      告  高知安
訴訟代理人  林武順律師
被      告  江福
兼訴訟代理人  江文雄
被      告  陳坤龍
上列當事人間請求土地所有權移轉登記等事件，本院於民國99年
10月6日言詞辯論終結，判決如下：
    主      文
被告陳坤龍應將坐落花蓮縣秀林鄉○○段564地號土地內如附圖
所示虛線內A部分面積4616平方公尺之土地所有權移轉登記予原
告。
訴訟費用由被告陳坤龍負擔。
    事實及理由
一、原告主張：
  (一)被告江福（以下被告均僅稱姓名）於民國77年間與原告約定
    ，由原告以坐落花蓮縣秀林鄉○○段68地號土地，與江福所
    有之同鄉○○段564地號土地內面積0.5公頃土地交換，並約
    定待法令准許分割後，出賣人應無條件將該0.5公頃土地過
    戶予原告，原告即將文蘭段68地號土地移轉登記予江福指定
    之人。嗣江福邀同江文雄為連帶保證人兼見證人，於80年10
    月4日與原告補行簽訂土地不動產買賣契約書，將上開約定
    明確記載。文蘭段564地號土地依法令規定已可分割，惟江
    福並未將之分割過戶予原告。經原告申請土地登記簿謄本，
    發現該土地已輾轉移轉登記予陳坤龍，原告乃向江福質問，
    江福提供其與訴外人黃溪山於97年5月13日簽訂之土地買賣
    契約書，表明於該契約書內曾約定：「秀林鄉○○段564號
    土地內，因出賣人預約出賣高知安君五分地，承買人同意以
    後可分割時，無條件過戶給予高知安（過戶費用由高知安負
    擔）」。
  (二)系爭土地一向均由原告占有耕作中，陳坤龍以買賣為原因而
    取得該文蘭段564地號土地，知悉上開情事，自負有將土地
    所有權移轉登記予原告之義務。又該土地之實際位置及面積
    ，經鈞院前往現場履勘，並會同地政事務所人員測量結果，
    其位置及面積如附圖複丈成果圖所示虛線內A部分面積4616
    平方公尺（下稱系爭土地）。陳坤龍所以取得該土地所有權
    之登記，乃因訴外人林隆文向黃溪山購買房屋，黃溪山將該
    土地一併過戶予林隆文，因林隆文未具原住民身分，乃借名
    登記為陳坤龍名義，黃溪山曾對林隆文告知該土地可以分割
    時，應過戶予原告，陳坤龍亦知此事。再衡諸系爭土地界址
    明確，且一向由原告占有耕作中，陳坤龍殊難諉不知此一情
    事。陳坤龍僅因林隆文之借名登記關係，而取得系爭土地所
    有權登記，而林隆文自黃溪山取得該土地權利時，即負有將
    系爭土地分割移轉登記予原告之義務，故原告自得訴請陳坤
    龍將該土地所有權移轉予原告。
  (三)鈞院如認原告不得請求陳坤龍辦理所有權移轉登記，則江福
    、江文雄依約應加倍賠償原告之損失，尚須賠償原告因此所
    生之一切損失（系爭契約書第11條約定）。經鑑定得知系爭
    土地價值為新台幣（下同）706,248元，則江福、江文雄應
    賠償1,412,496元。另原告在該土地種植之經濟作物，經鑑
    定後價格為：檳榔294,270元，山蘇155,098元，樟樹6,732
    元，梧桐36,340元，香蕉2,032元，總價格計為494,472元，
    江福、江文雄亦應連帶賠償此損害。故江福、江文雄應連帶
    賠償原告1,906,958元。爰依原告與江福於80年10月4日所簽
    定買賣契約書之特約約定（即契約書第一條後面手寫部分文
    字內容），並將該約輾轉告知陳坤龍，陳坤龍應承受該約定
    的義務來請求（先位聲明部分）。備位聲明依不動產買賣契
    約書第11條之約定請求。並聲明：
  1.先位聲明：如主文第1項所示。
  2.備位聲明：江福、江文雄應連帶賠償原告1,906,958元，及
    自起訴狀繕本送達翌日起至清償日止，按年息百分之五計算
    之利息。原告願供擔保請准宣告假執行。
二、被告則以：
  (一)江福、江文雄方面：江福原是以所有的564地號土地其中的5
    分地（0點5公頃）與原告所有的文蘭段68地號土地全部交換
    ，江福與原告間之買賣契約書上記載68之1地號是不對的，
    應該是68地號土地，原告已經將68地號土地移轉登記給江文
    雄了，當初是交換土地。之後江福將文蘭段564地號土地賣
    給黃溪山。江福和黃溪山的契約書有記載江福與原告買賣的
    事，有約定5分地一定要交給原告，黃溪山也知道這件事情
    ，這幾年我以為他有將土地分割交給原告，去年收到法院的
    通知我才知道他沒有這樣做，之前我一直找黃溪山解決並進
    行調解，他也承認這件事情。
  (二)陳坤龍方面：
  1.系爭土地是我向林隆文購買，當初原告與江福、江文雄的契
    約我沒有，契約上也沒有我的名字，我也沒有看過他們的契
    約，也不曉得他們之間有何特約約定內容。我在系爭土地上
    種樹、水果，買土地時不知道上面種植的山蘇是原告的。我
    向林隆文買系爭土地，沒有付買賣價金，我只有付辦土地過
    戶的費用，我們沒有簽買賣契約，林隆文則是向黃溪山購買
    土地。實際上我沒有跟林隆文買，而是林隆文買了系爭土地
    後登記我的名字。
  2.十年前我不認識黃溪山，是這一兩年要去找原告調解，黃溪
    山來找我，說要去跟原告談才認識。上一次開庭我有看過江
    文雄他們的合約書，照理說黃溪山要把地割讓給原告，應該
    寫的很清楚，現在地是我的，黃溪山卻說有跟林隆文講，這
    是沒有的事等語置辯。並均聲明：原告之訴駁回。
三、本院之判斷：
  (一)原告主張其與江福互易土地，其因而占用系爭土地、面積
    4616平方公尺種植檳榔、山蘇等作物，而系爭土地之所有權
    人輾轉由江福出售予黃溪山、黃溪山售予林隆文，現登記所
    有權人為陳坤龍之事實，已據原告提出與所述相符之不動產
    買賣契約書、印鑑證明、土地登記簿謄本、花蓮地政事務所
    異動索引在卷可參（本院卷(一)10至33頁），並經本院會同兩
    造及地政事務所測量人員履勘測量屬實，有勘驗筆錄（本院
    卷(一)146、147頁）、花蓮縣花蓮地政事務所函及所附土地複
    丈成果圖、廉誠不動產估價師事務所函及所附不動產估價報
    告書（本院卷(二)3至42頁）為憑，是上開事實應堪信為真實
    。
  (二)依原告與江福於80年10月4日所定不動產買賣契約書第一條
    後手寫文字記載：「因旱地目法令不能細割，暫且以合約為
    準，法令核准分割後，乙方（即江福）應無條件564地號的
    0.5公頃過戶於甲方（即原告）。」（本院卷(一)10頁），江
    福對此並不爭執，而江福於87年5月13日將系爭土地出售予
    黃溪山時，雙方簽訂之買賣契約中亦明載此事，該契約約定
    ：「秀林鄉○○段564號土地內，因出賣人（即江福）預約
    出賣高知安（即原告）五分地，承買人（即黃溪山）同意以
    後可分割時，無條件過戶給予高知安（過戶費用由高知安負
    擔）。」（本院卷(二)33頁買賣契約書參照）。之後黃溪山再
    將系爭土地出售予林隆文，亦明確告知此事，證人黃溪山到
    庭結證稱：約10年前我將內湖一樓的房子賣給陳坤龍的師傅
    林隆文，我還將文蘭段564地號土地送給林隆文，買房送土
    地，當初我有跟林隆文講該土地是2甲1分6，其中有5分地應
    該要送給原告，送給原告的意思是如同我與江福間買賣契約
    所定，即土地可以分割以後，要將其中的5分地過戶給原告
    的意思，林隆文從頭到尾都很清楚，陳坤龍如果不清楚怎麼
    可能去協調那麼多次。我送土地給林隆文有陪同他們去看現
    場等語（本院卷(二)72至73頁），可見原告與江福間前述買賣
    契約之約定，於江福將土地出售予黃溪山、黃溪山將土地出
    售（或送）給林隆文時，均約定明確，契約之當事人即林隆
    文自應受其拘束，即應於系爭土地得分割過戶時，將之過戶
    予原告。
  (三)按行使權利，履行義務，應依誠實及信用方法，民法第148
    條第2項定有明文。本件林隆文於受讓系爭土地後，將土地
    借名登記為陳坤龍名下，陳坤龍僅為出名登記人，實際所有
    權人實為林隆文，此為陳坤龍自承在卷（本院卷(二)64頁筆錄
    參照），林隆文並於文蘭段564地號土地上設定期間長達30
    年之高額之抵押權（擔保債權總額為1,000萬元）以擔保其
    權利（有土地登記簿謄本可參，本院卷(一)22頁），益證陳坤
    龍僅為林隆文借名登記之人頭。而陳坤龍就黃溪山與林隆文
    間之約定（即應將系爭土地分割過戶予原告）應屬知悉，為
    證人黃溪山作證明確，且如謂林隆文應受該約定之約束，然
    其借名登記之出名人陳坤龍卻無須履行該約定，則顯然有悖
    於誠信原則及社會正義之要求，故原告與江福間之上開約定
    ，既成為黃溪山與林隆文、陳坤龍間之約定，原告自得依該
    約定請求陳坤龍將系爭土地過戶予原告。
四、綜上所述，原告依上開約定內容請求陳坤龍將系爭土地過戶
    予原告如主文第1項所示，為有理由，應予准許。原告先位
    之訴既經准許，備位之訴部分本院即毋庸審酌。本件事證已
    臻明確，兩造其餘攻擊防禦方法與舉證，均無礙勝負判斷，
    爰不一一論列，附此敘明。
五、訴訟費用負擔之依據：民事訴訟法第78條。
中    華    民    國    99    年    10    月    29    日
                            民事庭法官  楊碧惠
上為正本係照原本作成。
如不服本判決，應於送達後20日內，向本院提出上訴狀並表明上
訴理由，如於本判決宣示後送達前提起上訴者，應於判決送達後
20日內補提上訴理由書(須附繕本)。
中    華    民    國    99    年    10    月    29    日
                            書  記  官  羅仕健

司法院資訊處製作；財團法人民間司法改革基金會備份。
